臺灣高等法院臺中分院民事判決
111年度上易字第97號
上  訴  人  張鎮麟  
訴訟代理人  許錫津律師
被  上訴人  劉秋幸  
訴訟代理人  劉建成律師
複  代理人  林暘鈞律師
上列當事人間請求返還不當得利等事件，上訴人對於中華民國11
0年11月26日臺灣臺中地方法院108年度訴字第2537號第一審判決
提起上訴，本院於111年4月19日言詞辯論終結，判決如下：
    主  文
上訴駁回。
第二審訴訟費用由上訴人負擔。
    事實及理由
一、上訴人主張：位於○○○○大樓（下稱系爭社區）之門牌號碼臺
    中市○區○○路000號及底0層之0、底0層之0、0樓之0、0樓之0
    、0樓之0、0樓之0建物共7戶及8個停車位（下合稱系爭建物
    ）為兩造及訴外人甲○○共有，應有部分各3分之1。系爭建物
    自民國96年7月起至107年3月止之管理費及車位清潔費共新
    臺幣（下同）3,858,465元均由伊向系爭社區管理委員會（
    下稱管委會）繳納，被上訴人應按其應有部分比例負擔3分
    之1即1,286,155元，伊自得請求擇一依民法第179條不當得
    利規定或民法第822條第2項共有物費用償還規定，請求被上
    訴人如數給付等情。爰提起本訴（原審為上訴人敗訴之判決
    ，上訴人聲明不服，提起上訴）。並上訴聲明：(一)原判決
    廢棄。(二)被上訴人應給付上訴人1,286,155元及自起訴狀
    繕本送達翌日起至清償日止，按年息百分之5計算之利息。
    　　
二、被上訴人則以：上訴人所提「原證2」收費單所載住戶姓名
    均非上訴人，而係臺中市私立乙○○文理短期補習班（下稱乙
    ○○補習班），是上訴人主張上開管理費及車位清潔費均由其
    繳納，已乏憑據。又上訴人自承乙○○補習班自95年間起即承
    租系爭建物，依系爭社區住戶規約第27條，系爭建物管理費
    之收費對象為乙○○補習班，縱上訴人曾匯款繳納，亦係本於
    乙○○補習班之合夥人身分而為；且乙○○補習班辦理停業後仍
    於系爭建物堆置物品而繼續使用系爭建物，是系爭建物管理
    費及車位清潔費之繳納義務人確為乙○○補習班，準此，上訴
    人以伊應負擔3分之1為由訴請伊給付，自無理由等語，資為
    抗辯。並答辯聲明：上訴駁回。　　
三、兩造經本院整理及簡化爭點如下（見本院卷第47至48頁）：
(一)兩造不爭執事項：　
　1.系爭建物登記為兩造及甲○○共有，應有部分各3分之1。
  2.系爭社區住戶規約第27條第4項約定記載：「第十一屆區分
    所有權人會議95年6月11日修訂：管理費調整案決議為：1.
    取消空戶優惠方案，經會議表決通過即實施。2.管理費用由
    本大樓住（業）戶按坪數計算之。其分攤基準為住家每月每
    坪50元，地下一樓，一樓店面每月每坪35元，2樓3樓每月每
    坪50元。會議通過自91年7月1日起實施。3.有關乙○○管理費
    收費標準已於95年2月14日於臨時會議，比照第2項之標準與
    乙○○達成協議」等語。
  3.自96年7月起至107年3月止，系爭建物應繳納之管理費及車
    位清潔費共3,858,465元（下合稱系爭管理費）。　
(二)兩造爭執事項：
　1.系爭管理費是否為上訴人繳納？
　2.上訴人依民法第179條、第822條第2項規定，擇一請求被上
    訴人給付1,286,155元，有無理由？　　　　
四、得心證之理由：
(一)系爭管理費之繳納義務人為乙○○補習班：
  1.按公寓大廈管理條例之住戶，指公寓大廈之區分所有權人、
    承租人或其他經區分所有權人同意而為專有部分之使用者或
    業經取得停車空間建築物所有權者。住戶應遵守其他法令或
    規約規定事項。區分所有權人或住戶積欠應繳納之公共基金
    或應分擔或其他應負擔之費用已逾2期或達相當金額，經定
    相當期間催告仍不給付者，管理負責人或管理委員會得訴請
    法院命其給付應繳之金額及遲延利息，公寓大廈管理條例第
    3條第8款、第6條第1項第5款、第21條亦分別有明定。是公
    寓大廈管理條例所定之住戶，並不限於區分所有權人，尚包
    含承租人在內，且均應遵守規約規定事項，若住戶積欠應繳
    納之費用，管理委員會並得訴請法院命其給付，足見承租人
    亦得為管理費繳納之義務人。
　2.經查，依系爭社區住戶規約第3條、第14條第1項、第15條約
    定：該規約規範對象包括實際租用系爭社區者，管理費由系
    爭社區各住（業）戶按坪數計算之，各住（業）戶應按規約
    繳納各項管理費等語（見原審卷一第249、253頁），足見實
    際租用系爭社區者，依規約亦為繳納管理費義務人之一。又
    依系爭社區住戶規約第27條第4項約定：「第11屆區分所有
    權人會議於95年6月11日修訂：管理費調整案決議為：1.取
    消空戶優惠方案，經會議表決通過即實施。2.管理費用由本
    大樓住（業）戶按坪數計算之。其分攤基準為住家每月每坪
    50元，地下一樓，一樓店面每月每坪35元，2樓3樓每月每坪
    50元。會議通過自91年7月1日起實施。3.有關乙○○管理費收
    費標準已於95年2月14日於臨時會議，比照第2項之標準與乙
    ○○達成協議」等語（見原審卷一第263頁），且為兩造所不
    爭執。參以兩造不爭執系爭建物自96年7月起係由乙○○補習
    班承租，上訴人復主張乙○○補習班自95年間即開始承租系爭
    建物（下稱系爭租賃契約）等語（見原審卷二第41頁），足
    見乙○○補習班於承租之初，即於95年2月14日就管理費計算
    標準與系爭社區管委會達成依上開第2項標準計算管理費之
    協議，上訴人復自陳伊為乙○○補習班之大股東，由伊出面與
    系爭社區管委會達成上開協議等語（見本院卷第11頁），上
    訴人對此應知之甚詳。若系爭租賃契約有約定應由出租人即
    系爭建物共有人繳納系爭建物之管理費，則管理費既非由乙
    ○○補習班繳納，就管理費計算之標準，實與乙○○補習班無涉
    ，乙○○補習班應無與系爭社區管委會另外就管理費計算標準
    達成協議之必要，僅須繼續由系爭建物共有人繳納即可。又
    該協議既已訂定在系爭社區住戶規約中，兩造及乙○○補習班
    為系爭社區住戶之一，即有遵守之義務，足認系爭建物之管
    理費繳交義務人應為乙○○補習班，而非系爭建物共有人，否
    則實無須由乙○○補習班與系爭社區管委會協議管理費計算標
    準之必要。反之，若系爭建物之管理費繳交義務人非乙○○補
    習班，而是系爭建物共有人，就算要重新協議管理費計算標
    準，亦應由系爭建物共有人與系爭社區管委會達成協議，否
    則無異強令系爭建物共有人接受乙○○補習班與系爭社區管委
    會之協議結果，而以其等協議後之標準給付管理費，卻未能
    參與協議過程，亦與常情相違，益徵系爭建物之管理費繳納
    義務人確為乙○○補習班。
　3.再者，證人即系爭社區管委會財務委員丙○○證稱：伊都是直
    接跟上訴人聯絡要繳納系爭建物之管理費，因為上訴人係乙
    ○○補習班的老闆，伊認為乙○○補習班就是上訴人的，所以收
    管理費會直接找上訴人等語（見原審卷一第180至181頁），
    顯見系爭社區管委會亦係認定乙○○補習班為系爭建物管理費
    之繳納義務人，才會找上訴人繳納系爭建物之管理費，而非
    聯絡系爭建物之共有人，更足證系爭建物管理費之繳納義務
    人確為乙○○補習班甚明。而上訴人自承自96年8月以後，乙○
    ○補習班承租範圍並不固定，逐年減縮承租範圍，且因為營
    業狀況並不穩定，大約自98年10月以後就未曾繳納租金等語
    （見原審卷二第41頁）。若系爭建物自98年10月起至107年3
    月止之管理費仍須由系爭建物共有人繳納，則系爭建物共有
    人於該期間內不但未能藉由收取租金以使用收益系爭建物，
    甚至須持續繳納系爭建物之管理費，亦與常情顯然有違，難
    認系爭租賃契約有應由系爭建物共有人繳納管理費之約定，
    上訴人亦自陳無書面租約可查（見原審卷二第41頁、本院卷
    第46頁）。況系爭租賃契約若已有約定系爭建物之管理費應
    由系爭建物之共有人繳納，則乙○○補習班自98年8月以後之
    營業狀況已不穩定，甚至自98年10月以後即無能力繳納租金
    ，卻自96年7月起至107年3月止，持續替系爭建物共有人墊
    付系爭建物之管理費長達10年以上，更顯可疑，益徵乙○○補
    習班確為系爭建物管理費之繳納義務人。是上訴人主張系爭
    租賃契約已約定由系爭建物共有人繳納系爭建物之管理費，
    乙○○補習班於承租期間並不負擔管理費乙節，並不足採。被
    上訴人抗辯系爭建物之管理費應由乙○○補習班負擔等情，應
    堪採信。
　4.另觀諸系爭建物現場照片（見原審卷二第47頁），系爭建物
    外牆仍懸掛乙○○補習班之招牌，且從系爭建物之玻璃窗向內
    看，仍可見有辦公桌椅及升學榜單在內，並未完全騰空，足
    見乙○○補習班迄仍持續占有使用系爭建物，尚未返還系爭建
    物予系爭建物之共有人，則尚不能因乙○○補習班自102年9月
    起停止營業，即得遽認乙○○補習班已與出租人合意終止系爭
    租賃契約，亦不能因乙○○補習班營業狀況並不穩定，而得單
    方減縮承租範圍，是上訴人空言乙○○補習班於102年9月間停
    業後已依簡易方式將系爭建物交還出租人，未再占有使用系
    爭建物等節，難認可採。從而，系爭租賃契約既尚未終止，
    縱使乙○○補習班已自102年9月起停止營業，乙○○補習班仍為
    系爭社區之住戶，且仍為系爭建物管理費之繳納義務人甚明
    。至證人即乙○○補習班班主任丁○○雖於原審證稱：伊約於96
    年間至102年9月間擔任乙○○補習班班主任，負責行政事務，
    財務部分則非伊經手範圍。系爭建物管理費用係由房東負責
    。若系爭社區管委會發通知單，伊就直接拿給上訴人或請人
    轉交，轉交後伊就不知道係由何人去繳納管理費。乙○○補習
    班有沒有簽訂書面之租賃契約伊不清楚，伊的權責並有沒到
    這部分等語（見原審卷一第184至185頁）。然丁○○既非負責
    財務部分，亦未經手繳納系爭建物管理費，僅負責轉交系爭
    社區發放之管理費繳納通知單，則丁○○是否知悉管理費由何
    人繳納，已非無疑。又丁○○並非負責簽訂系爭租賃契約之人
    ，亦不確定有無簽訂書面租賃契約，並自承其權責非此部分
    ，卻又斷言管理費用係由出租人負責，無從得知丁○○係如何
    親自見聞此事實，尚難遽認其證述可採。
　5.又證人即乙○○補習班兼職會計戊○○於原審雖另證稱：伊本業
    係己○○公司之會計，約於100年或101年間開始在乙○○補習班
    兼職到102年7、8月。當時係因乙○○補習班會計離職，才找
    伊去兼職。乙○○補習班之教室係向他人承租，係由伊經手繳
    交租金，但管理費伊沒有繳交，管理費係由上訴人繳交等語
    （見原審卷一第272至273頁）。然上訴人自承乙○○補習班自
    98年10月以後就未曾繳納租金，而戊○○最早於100年間才開
    始兼任乙○○補習班之會計，則戊○○當時顯然不可能繳納系爭
    建物之租金，是戊○○此部分證述，顯生齟齬。又戊○○當時既
    為乙○○補習班之會計，雖證稱伊未繳納系爭建物之管理費，
    而係替上訴人繳納系爭建物之管理費，然若當時戊○○主觀上
    已知要將上訴人繳納之管理費與乙○○補習班繳納之管理費分
    開，且強調係替上訴人繳納系爭建物之管理費，則當不會僅
    因作業方便，即將匯款人寫成乙○○補習班，否則又如何達到
    將帳目分別記載之目的。是戊○○此部分證述，顯有矛盾之處
    ，難認戊○○證稱其未經手替乙○○補習班繳交管理費乙節可採
    。另戊○○當時為乙○○補習班之會計，上訴人為乙○○補習班之
    合夥人，若系爭建物管理費之繳納義務人非乙○○補習班，難
    以解釋上訴人當時為何要委託戊○○繳納系爭建物之管理費，
    而非向系爭建物其他共有人催告分擔繳納系爭建物之管理費
    ，反而足證乙○○補習班確為系爭建物管理費之繳納義務人，
    否則上訴人實無理由持續墊付系爭建物之管理費直至107年3
    月止。至上訴人雖辯稱：原法院臺中簡易庭108年度中簡字3
    317號判決亦認定被上訴人應給付系爭社區管委會自107年4
    月起至108年6月止之管理費等語；惟查，上開管理費計算期
    間除與本件上訴人請求被上訴人給付管理費之期間不同外，
    目前乙○○補習班已停止營業，上訴人又僅願意支付系爭建物
    3分之2之管理費，系爭社區管委會亦難以得知乙○○補習班之
    承租狀況，僅能知悉乙○○補習班已停止營業，始改向系爭建
    物共有人請求，尚難據此認定乙○○補習班即非系爭建物之管
    理費繳納義務人，是上訴人此部分主張，亦無足採。
(二)系爭管理費係上訴人為乙○○補習班繳納：
  1.上訴人主張系爭管理費均係伊所繳納，被上訴人則辯稱：匯
    款繳納系爭建物管理費之名義人並非均為上訴人，尚有以己
    ○○文教有限公司（下稱己○○公司）、乙○○補習班名義繳納等
    語。經查，依系爭社區管理費繳納明細表所示，記載系爭建
    物自96年7月起至107年3月止，每期管理費之起迄月份及收
    取金額，且載明係由上訴人繳納，並蓋有系爭社區管委會之
    印文（見原審卷一第103頁），足見系爭建物自96年7月起至
    107年3月止之管理費共3,858,465元均已收訖，且系爭社區
    管委會並未將管理費及車位清潔費分別收取，而係將車位清
    潔費包含在管理費中一併收取，並載明係由上訴人所繳納，
    固堪推認系爭管理費係上訴人所繳納。
　2.然查，依系爭管理費歷來收費單所示，其上住戶姓名係記載
    乙○○補習班（見原審卷一第43至102頁），並非系爭建物共
    有人即上訴人、被上訴人或甲○○之名義。證人丙○○於原審證
    稱：伊都是直接跟上訴人聯絡要繳納系爭建物之管理費，因
    為上訴人係乙○○補習班的老闆，伊認為乙○○補習班就是上訴
    人的，所以收管理費會直接找上訴人。系爭社區管理費繳納
    明細表非伊製作，但伊有驗收並核對確認後，才在其上蓋用
    系爭社區管委會之印章。管理費1坪是50元，1樓及地下室1
    坪是35元，因為系爭建物含停車位，每個停車位之前是300
    元，現在是400元，原本每期管理費是93,120元，後來因為
    停車位管理費漲價，所以每期管理費約為95,000元等語（見
    原審卷一第180至182頁），可見系爭社區管委會委員係因認
    上訴人為乙○○補習班之負責人，始洽其繳納系爭管理費之事
    ，並非因其為系爭建物區分所有權人之故。證人戊○○亦於原
    審證稱：上訴人會給伊現金或是匯款給伊，請伊去繳納管理
    費，1年約有3至4次。至於管理費匯款單上匯款人之姓名，
    則看伊當天係辦理何業務，若係辦理己○○公司之業務，匯款
    人就全部寫己○○公司；如果是要辦理乙○○補習班之業務，匯
    款人就全部寫乙○○補習班；如果辦理上訴人之業務，匯款人
    就全部寫上訴人名字，所以伊繳納系爭建物之管理費，可能
    會以己○○公司、乙○○補習班、上訴人名義匯款，這是為了伊
    作業方便等語（見原審卷一第273至274頁），足見上訴人亦
    係委由乙○○補習班會計處理系爭管理費繳納事宜；上訴人復
    自陳伊與被上訴人之配偶庚○○為乙○○補習班之合夥人，伊為
    大股東，管委會認為伊為乙○○補習班之負責人，所以都跟伊
    聯絡，因為便宜行事，所以就由伊統一繳納完後，再跟其他
    合夥人去結算，但後來發生退夥糾紛，就沒有結算；伊負責
    乙○○補習班之行政事務等語（見本院卷第11、46、80頁），
    益徵上訴人係為乙○○補習班繳納系爭管理費。
(三)上訴人請求被上訴人給付其應分擔部分1,286,155元，為無
    理由：
　　按無法律上之原因而受利益，致他人受損害者，應返還其利
    益。雖有法律上之原因，而其後已不存在者，亦同。共有人
    中之一人，就共有物之負擔為支付，而逾其所應分擔之部分
    者，對於其他共有人得按其各應分擔之部分，請求償還，民
    法第179條、第822條第2項固分別定有明文。惟查，系爭管
    理費之繳納義務人既為乙○○補習班，乙○○補習班且與系爭社
    區管委會達成協議如前揭住戶規約所示，均如前述，則系爭
    建物之共有人即不負有繳納系爭管理費之義務，而無由各共
    有人按其應有部分分擔之問題。上訴人主張系爭租賃契約縱
    有約定由乙○○補習班繳交管理費，亦係出租人與乙○○補習班
    之關係，無礙其得依民法第822條第2項規定請求被上訴人分
    擔等語，並非可採。且不論上訴人係以個人名義或係以乙○○
    補習班名義繳納系爭建物之管理費，均係為乙○○補習班履行
    承租戶依住戶規約繳納管理費之義務，被上訴人並未因此受
    有不當得利。是上訴人依民法第179條、第822條第2項規定
    ，請求被上訴人給付其就系爭管理費應分擔部分即1,286,15
    5元，均無理由，不應准許。
五、綜上所述，上訴人依民法第179條、第822條第2項規定，請
    求被上訴人給付1,286,155元，及自起訴狀繕本送達翌日起
    至清償日止，按年息百分之5計算之利息，非屬正當，不應
    准許。從而原審所為上訴人敗訴之判決，並無不合。上訴論
    旨指摘原判決不當，求予廢棄改判，為無理由，應駁回其上
    訴。
六、本件事證已臻明確，兩造其餘之攻擊或防禦方法及所提之證
    據，經本院斟酌後，認為均不足以影響本判決之結果，爰不
    逐一論列，附此敘明。
七、據上論結，本件上訴為無理由，依民事訴訟法第449條第1項
    、第78條，判決如主文。
中　　華　　民　　國　　111 　年　　5 　　月　　3 　　日
              民事第五庭    審判長法　官  游文科
                                  法　官  李慧瑜
                                  法　官  吳崇道
正本係照原本作成。
不得上訴。
                                  書記官  洪郁淇
　　　　　　　　　　　　　　　　　
中　　華　　民　　國　　111 　年　　5 　　月　　3 　　日